【裁判字號】    97,重上,519
【裁判日期】    980324
【裁判案由】    返還不當得利
【裁判全文】
臺灣高等法院民事判決                 97年度重上字第519號
上  訴  人    乙○○
              甲○○
共      同
訴訟代理人    石宜琳律師
複  代理人    蔣彥威律師
被  上訴人    祭祀公業施正成
兼法定代理人  丙○○
被  上訴人    庚○○
              丁○○
              己○○
              壬○○
              辛○○
              戊○○
上八人共同
訴訟代理人    黃虹霞律師
上列當事人間請求返還不當得利事件，上訴人對於中華民國97年
9月5日臺灣士林地方法院97年度重訴字第44號判決提起上訴，上
訴人並為訴之追加，本院於98年3月17日言詞辯論終結，判決如
下：
    主      文
上訴及追加之訴與假執行之聲請均駁回。
第二審及追加之訴訴訟費用均由上訴人乙○○負擔四分之三，餘
由上訴人甲○○負擔。
    事實及理由
甲、程序方面：
一、上訴人原以「丙○○即祭祀公業施正成管理人」名稱列為被
    上訴人，惟依97年8月12日最高法院97年度第2次民事庭會議
    紀錄決定：「二祭祀公業尚未登記為法人者，應按非法人團
    體之例，載為『某祭祀公業』，並列管理人為其法定代理人
    。三訴訟已繫屬於本院者，在原審關於祭祀公業之記載，係
    以管理人自己名義為祭祀公業任訴訟當事人之方式記載，祇
    須當事人欄內予以改列，藉資更正，不生當事人能力欠缺之
    問題。」，而祭祀公業施正成尚未登記為法人，既為兩造所
    是認（見本院卷第58頁反面），爰於當事人欄內將「被上訴
    人丙○○即祭祀公業施正成管理人」改列為「被上訴人祭祀
    公業施正成，法定代理人丙○○」，合先敘明。
二、按於第二審為訴之變更或追加，非經他造同意，不得為之。
    但請求之基礎事實同一者。民事訴訟法第446條第1項但書、
    第255條第1項第2款定有明文。所謂「請求之基礎事實同一
    」，係指變更或追加之訴與原訴之主要爭點有其共同性，各
    請求利益之主張在社會生活上可認為同一或關連，而就原請
    求之訴訟及證據資料，於審理繼續進行在相當程度範圍內具
    有同一性或一體性，得期待於後請求之審理予以利用，俾先
    後兩請求在同一程序得加以解決，避免重複審理，進而為統
    一解決紛爭者，即屬之（最高法院90年度台抗字第2號、第
    287號、91年度台簡抗字第33號、91年度台抗字第552號、95
    年度台上字第1573號裁判要旨參照）。查本件上訴人在原審
    以祭祀公業施正成對其分配部分多扣土地增值稅，依民法第
    179條規定請求祭祀公業施正成返還不當得利予上訴人乙○
    ○、甲○○依序為新臺幣（下同）6,661,048元、2,057,151
    元，及均加付法定利息，並依祭祀公業規約第30條約定請求
    其餘被上訴人（下稱丙○○等7人）與祭祀公業施正成連帶
    給付。嗣上訴人於本院主張補充法律上之陳述：倘認祭祀公
    業施正成並無不當得利者，亦可認祭祀公業施正成未依92年
    8月10日92年度第1次派下員大會決議（下稱系爭大會決議）
    履行，致其少分配應得之利益，而有債務不履行損害賠償之
    情形，爰將其在原審主張之請求權改列為先位請求，另對祭
    祀公業施正成追加備位請求，即依民法第227條第1項規定請
    求祭祀公業施正成如數給付，並依規約第30條約定請求丙○
    ○等7人與祭祀公業施正成連帶給付等語（見本院卷第27 頁
    、58頁反面、175、193、211、212、214頁）。因上訴人對
    祭祀公業施正成追加原審所無之備位請求，且先、備位請求
    權之法律規定有異，自屬訴之追加，惟主要爭點均為其受分
    配款部分應否扣除土地增值稅之事實，核其主張在社會生活
    上可認為有關連性，而追加之訴仍可援用原請求之訴訟資料
    及證據，即證據資料之利用上亦有一體性，依訴訟經濟原則
    ，自宜利用同一訴訟程序審理，藉以一次解決紛爭。是上訴
    人前揭追加備位請求，雖為被上訴人所不同意（見本院卷第
    215頁正面），惟其追加既與原訴之基礎事實同一，自無庸
    得被上訴人之同意，即得為之。
三、本件已經原審於97年7月31日、97年8月21日言詞辯論期日協
    商兩造整理爭點，另本院於97年12月5日準備程序期日協商
    兩造整理不爭執事實及爭執事項，其中爭執事項亦僅記載「
    (一)系爭房地經鑑定總價353,55 5,200元，是否包含土地增值
    稅在內？(二)上訴人依不當得利之規定，請求祭祀公業施正成
    返還所受利益，是否有理由，其餘被上訴人即丙○○等7人
    是否應與祭祀公業施正成對上訴人負連帶責任？」（見本院
    卷第60頁），關於上開爭執事項(一)亦於98年1月19日準備程
    序期日經兩造陳明不爭執系爭房地經鑑定總價353,555,200
    元，有包含土地增值稅在內（見本院卷第167 頁），是爭點
    僅餘「祭祀公業施正成對上訴人有無構成不當得利，及丙○
    ○等7人應否與祭祀公業施正成連帶負責」一項。依民事訴
    訟法第270條之1第3項前段規定，上開爭點協議固有拘束兩
    造之效力，惟本院既准上訴人對祭祀公業施正成追加備位請
    求，依同條項但書規定及同法第447條第1項第6款規定，自
    許上訴人就所追加部分提出新攻擊或防禦方法，以免有失公
    平。
四、次按除別有規定外，確定之終局判決就經裁判之訴訟標的，
    有既判力。民事訴訟法第400條第1項定有明文。又訴訟法上
    所謂一事不再理之原則，乃指同一事件已有確定之終局判決
    者而言；其所謂同一事件，必同一當事人就同一法律關係而
    為同一之請求，若此三者有一不同，即不得謂為同一事件，
    自不受確定判決之拘束。最高法院19年上字第278號判例參
    照。查上訴人於本件係以祭祀公業施正成、丙○○等7人為
    共同被告，對祭祀公業施正成先位請求依民法第179條規定
    請求返還不當得利，備位請求依民法第227條第1項規定請求
    不完全給付之損害賠償，並均依規約第30條約定請求丙○○
    等7人與祭祀公業施正成連帶給付。而上訴人於另案原法院
    93年度重訴字第237號、本院94年度重上字第472號、最高法
    院95年度台上字第280號給付不動產變價分配款事件（下稱
    另案分配款事件），係以丙○○即祭祀公業施正成管理人為
    被告，依系爭大會決議請求丙○○即祭祀公業施正成管理人
    給付乙○○8,228,605元本息、甲○○2,057,151元本息。雖
    二事件之原告及被告丙○○即祭祀公業施正成管理人均相同
    （本件當事人已改列為祭祀公業施正成、法定代理人丙○○
    ），且上訴人於另案分配款事件之請求給付之金額可包含
    本件請求之金額。惟上訴人於另案分配款事件對祭祀公業施
    正成之請求權基礎為系爭大會決議，核與本件先、備位請求
    均不同，依上開說明，上訴人於二事件既非本於同一法律關
    係而為請求，自非屬同一事件，本件非為另案分配款事件確
    定判決之既判力所及。被上訴人所辯上訴人對祭祀公業施正
    成追加備位請求部分，與另案分配款事件屬同一事件，其追
    加部分有違一事不再理原則云云（見本院卷第208頁、215頁
    正面），容有誤解。
乙、實體方面：
一、上訴人主張：伊等為祭祀公業施正成之派下員，丙○○等7
    人均為管理委員，其中丙○○為管理人。祭祀公業施正成於
    92年8月3日召開管理委員會議，通過決議，將祭祀公業派下
    員公同共有如起訴狀附表一所示之祀產（下稱系爭房地），
    依現況及派下員持分比例，以原物或變價分配予各派下員，
    並於92年8月10日召開92年度第1次派下員大會，通過上開決
    議（即系爭大會決議），且由派下員附同意書授權丙○○執
    行。系爭房地經祭祀公業施正成委請第3人鑑價，其中土地
    部分關於土地增值稅為達轉嫁予土地受移轉登記人之目的，
    已一併算入鑑價總值中，即系爭房地鑑價總值固為353,555,
    200元，然其中包括土地增值稅98,747,594元，而祭祀公業
    施正成實際已繳納之土地增值稅僅88,999,947元。蓋系爭房
    地除以「贈與」為原因，移轉予派下員，並已由派下員負擔
    土地增值稅外，餘系爭房地移轉登記予派下員以外之第3人
    部分，祭祀公業施正成又與之約定土地增值稅另由渠等再負
    擔，且該第3人均已全部負擔。嗣祭祀公業施正成竟要求受
    分配現金之派下員再負擔該第3人受移轉登記土地之增值稅
    ，顯係重複。是祭祀公業施正成再要求派下員依持分比例分
    擔該部分之土地增值稅，而對乙○○溢收逾6,661,084元，
    對甲○○溢收2,057,151元，即屬無法律上原因而受利益，
    致伊等受有損害。倘認祭祀公業施正成並無不當得利，亦可
    認祭祀公業施正成未依系爭大會決議履行，致其少分配應得
    之利益，受有損害。爰先位依民法第179條規定，備位依民
    法第227條第1項規定，請求祭祀公業施正成給付乙○○、甲
    ○○依序為6,661,084元、2,057,151元，及均加付自97年2
    月13日起算之法定利息，並依規約第30條約定請求丙○○等
    7人與祭祀公業施正成負連帶給付之責等語。
二、被上訴人則以：系爭房地以贈與名義為原物或變價分配與派
    下員，並不論派下員實際是否分得房地，均應按派下員持分
    份額比例，分擔土地增值稅。而丙○○等7人係依系爭大會
    決議按估算之土地增值稅及派下員持分份額比例分擔該土地
    增值稅而辦理，並無違背委任情事。姑不論實繳土地增值稅
    額若干，其增減差額均入祭祀公業施正成帳戶，為基金之一
    部分，而基金最終並為全體派下員按派下員持分額公同共有
    ，自無不當得利可言。況依祭祀公業施正成與第3人之不動
    產買賣契約記載，並無該第3人負擔土地增值稅之約定，而
    係由祭祀公業施正成負擔，自無重複扣繳之情事。尤其系爭
    房地增值稅已繳納國家，祭祀公業施正成根本無不當得利；
    且系爭房地分配與派下員結果，增值稅剩餘款幾已全數分配
    ，其總結係超額分配，祭祀公業施正成則由基金貼補，貼補
    金額超過15,315,885元，足見上訴人不但已受超額分配，祭
    祀公業施正成亦無不當得利，更無債務不履行之情事等語為
    辯。
三、原審為上訴人敗訴之判決，上訴人提起上訴，上訴及追加之
    聲明均為：
    (一)原判決廢棄。
    (二)被上訴人應連帶給付乙○○6,661,048元、甲○○2,057,1
      51元，及均自97年2月13日起至清償日止，按年息5%計算
      之利息。
    (三)前項聲明，上訴人願供擔保，請准宣告假執行。
    被上訴人則答辯聲明：
    (一)上訴及追加之訴暨假執行之聲請均駁回。
    (二)如受不利之判決，願供擔保免為假執行。
四、本院整理並協議簡化不爭執事項如下（見本院卷第59、60、
    167頁，97年12月5日、98年1月19日準備程序筆錄）：
    (一)上訴人均為祭祀公業施正成之派下員。
    (二)系爭房地為祭祀公業施正成所有，依法屬全體派下員公同
      共有，總價值為353,555,200元，包含土地增值稅在內。
    (三)上訴人所參與之祭祀公業施正成92年8月10日派下員大會
      會議依規約第13條規定，決議通過依照現況及派下員持分
      比例將系爭房地以原物或變價分配予全體派下員，保留系
      爭房地總價值353,555,200元之一成即35,355,520元作為
      祭祀公業基金（353,555,200×10%=35,355,520），以其
      餘（總價353,555,200元之90%）即318,199,680元並扣除
      繳納之土地增值稅後，按派下員持分份額分配（因依當時
      法令只能以贈與名義移轉，需繳納土地增值稅，故需先行
      繳納土地增值稅後再以其餘額分配），並授權管理人丙○
      ○全權執行相關分配與所有權移轉登記一切有關手續及事
      宜（即系爭大會決議）。而乙○○之持分份額（非應有部
      分之俗稱，而係權利範圍，下同）為12分之1、甲○○之
      持分份額為48分之1。準此，於扣除土地增值稅前，乙○
      ○可得分配26,516,640元（318,199,680×1/12=26,516,
      640），甲○○可得分配6,629,160元（318,199,680×1/
      48=6,629,160）。
    (四)祭祀公業施正成派下員就系爭房地，早有按持分額原物分
      配與派下員之議。但礙於法令規定，在祭祀公業施正成解
      散前，無法以公同共有物分割免付土地增值稅方式處理，
      只能以贈與為由，移轉系爭房地所有權（依法需繳納土地
      增值稅）。而祭祀公業施正成各派下員（含上訴人）於92
      年間預見系爭房地原物分配與派下員時，亦即祭祀公業施
      正成將系爭房地所有權移轉與各派下員時，會有土地增值
      稅之發生。並為因應當時為政府土地增值稅減半優惠期，
      以減輕土地增值稅款之情形下，決議原物分配系爭房地，
      不足持分份額部分再以現金補足。另祭祀公業施正成派下
      員受分配時應先按持分份額比例扣除由祭祀公業施正成繳
      納之土地增值稅，再受配其餘額。
    (五)系爭房地土地之增值稅，若共計為98,743,260元，依持分
      份額計算結果，乙○○實際被扣除8,228,605元（98,743,
      260×1/12=8,228,605），甲○○實際被扣除2,057,151元
      （98,743,260×1/48=2,057,151；元以下四捨五入，下同
      ），最後乙○○實際受分配並領得18,228,035元之價值（
      26,516,640-8,228,605=18,228,035）【含二戶房地及現
      金6,379,541元】，甲○○實際受分配並領得4,572,009
      元之價值（6,629,160-2,057,151=4,572,009）【取得現
      金】。
    (六)祭祀公業施正成於分配時，係先行扣除系爭房地價值即保
      留一成為祭祀公業施正成之基金及依法全額繳納因以贈與
      名義需繳納之土地增值稅給國家。次按各派下員持分份額
      比例扣除土地增值稅後，再以其餘額按持分份額分配與各
      派下員。
    (七)上訴人於原審起訴狀記載：「緣原告不諳土地稅法規定，
      致原告陷於錯誤，同意被告公業由原告乙○○應受分配現
      金中逕扣除8,228,605元及原告甲○○應受分配現金中逕
      扣除2,057,151元」等語。
    (八)上訴人於93年間，以系爭房地於辦理所有權移轉手續時不
      必繳納土地增值稅為由，起訴要求祭祀公業施正成將分配
      時扣除之土地增值稅，依序給付乙○○8,228,605元、甲
      ○○2,057,151元。案由原法院93年度重訴字第237號判決
      駁回其訴，復經本院94年度重上字第472號判決駁回上訴
      人之上訴，並為最高法院95年度台上字第280號裁定所維
      持。
    (九)丙○○被推選為祭祀公業施正成第四屆管理人，施中民當
      選為管理委員，嗣後辭任，並於92年8月10日改選施文章
      遞補施中民為管理委員。
    (十)祭祀公業規約第30條規定：「各管理委員對於本公業事務
      之處理需負連帶責任」。
    (十一)乙○○依其持分份額被扣之金額超過6,661,048元，另甲
      ○○則被扣2,057,151元。
五、上訴人主張祭祀公業施正成將系爭房地除以贈與為原因，移
    轉予派下員，由派下員負擔土地增值稅外，其餘移轉登記予
    第3人部分，另約定由該第3人負擔土地增值稅，且已全部繳
    納，惟祭祀公業施正成竟又要求受分配現金之派下員再負擔
    該第3人受移轉登記部分之土地增值稅，顯係重複，而獲有
    不當得利，致乙○○、甲○○受有被溢收所繳納土地增值稅
    依序為6,661,048元、2,057,151元之損害等語，為被上訴人
    所否認。經查：
    (一)祭祀公業施正成92年度第1次派下員大會會議討論事項第3
      案記載案由：「本公業所有士林區○○路房屋及土地如何
      處理分配派下請討論案。」，說明：「因應政府土地增值
      稅優惠期，將於民國九十三年一月三十日到期，福國路房
      屋及土地照現況依派下持分配給派下，以減輕稅款。依據
      本公業管理委員會九十二年度第四次會議決議案辦理。就
      本公業所有座落台北市○○區○○路房屋連同持分土地等
      不動產依照現況及派下員持分比例以原物或變價分配予全
      體派下員，並依本公業規約書第十三條規定同意授權管理
      人丙○○全權執行上述相關分配與所有權移轉登記一切有
      關手續及事宜，並由台北地方法院（下稱台北地院）所屬
      民間公證人完成認證手續，提請表決。」，及辦法：「以
      毛額分配但保留財產總值一成做為本公業基金，房屋登記
      截止日期九十二年十月十二日，如有重複抽籤日期九十二
      年十月二十六日。」等字，並經決議通過，上訴人甲○○
      及其他派下員共57人亦出具經台北地院所屬民間公證人認
      證之同意書表明同意依系爭大會決議授權丙○○全權執行
      系爭房地分配與所有權移轉登記等事宜等情，有兩造所不
      爭執之大會會議記錄、同意書暨附表可稽（見原審卷第1
      宗第70、84、85頁）。可知丙○○依系爭大會決議及派下
      員之授權而全權執行系爭房地分配與所有權移轉登記等事
      宜，並無方式上之限制，僅須依決議辦法：「以毛額分配
      」為之即可。
    (二)按土地為無償移轉者，土地增值稅之納稅義務人為取得所
      有權之人。所謂無償移轉，指遺贈及贈與等方式之移轉。
      土地稅法第5條第1項第2款、第3項分別定有明文。又已規
      定地價之土地，於土地所有權移轉時，應按其土地漲價總
      數額徵收土地增值稅；但因繼承而移轉之土地，各級政府
      出售或依法贈與之公有土地，及受贈之私有土地，免徵土
      地增值稅。土地稅法第28條亦有明文。而土地稅法係為實
      施土地自然漲價歸公之政策，蓋土地價值非因施以勞力資
      本而增加者，應由國家徵收土地增值稅，歸人民共享之，
      以符租稅公平原則，此觀憲法第143條第3項規定、司法院
      大法官會議釋字第180號解釋自明。查祭祀公業施正成以
      贈與為原因將系爭房地移轉登記予派下員，既未合於前揭
      土地稅法第28條但書規定之情形，依同條前段規定，仍應
      繳納土地增值稅。亦經臺北市稅捐稽徵處士林分處（下稱
      士林稅捐處）93年6月24日北市稽士林甲字第09360701400
      號函示：「有關查詢祭祀公業未辦理解散，其派下子孫依
      其應分持分分配贈與而取得不動產，於向稅捐單位申報所
      有權移轉，應否繳納土地增值稅及契稅乙節，依土地稅法
      第二十八條及契約條例第二條規定，仍應報繳土地增值稅
      、契稅。」等語（見原審卷第1宗第108頁）。是祭祀公業
      施正成將系爭房地以贈與為原因移轉登記予派下員，依上
      開說明，應由受分配登記之派下員繳納土地增值稅，乃系
      爭大會決議系爭房地總價值保留一成外，先預扣土地增值
      稅，再按各派下員持分份額分配，並無違誤。而系爭房地
      經鑑定後總價值為353,555,200元，丙○○乃依系爭大會
      決議先保留一成作為祭祀公業基金，餘款318,199,680元
      經預扣土地增值稅98,743,260元後，按派下員持分份額分
      配，其中乙○○之持分份額為12分之1，實際受分配並領
      得18,228,035元之價值〔（318,199,680-98,743,260）×
      1/12=26,516,640-8,228,605=18,228,035〕，此包含現物
      分配不動產及現金6,379,541元；甲○○之持分份額為48
      分之1，實際受分配並領得現金4,572,009元〔（318,199,
      680-98,743,260）×1/48=6,629,160-2,057,151=4,572,0
      09）；且依士林稅捐處97年5月22日北市稽士林甲字第097
      30594900號函附祭祀公業施正成所有士林區○○段○○段
      117-44地號等27筆土地於92至93年間以贈與或買賣移轉之
      土地增值稅稅額統計表觀之（見原審卷第3宗第5、6頁）
      ，祭祀公業施正成所繳納之土地增值稅合計99,127,594元
      ，較之上開預扣土地增值稅為高，亦即祭祀公業施正成尚
      須墊付短收之預扣土地增值稅384,334元（99,127,594-98
      ,743,260=384,334），其派下員受分配及領得之價值比實
      際更多。是則丙○○依系爭大會決議執行，以贈與方式分
      配系爭房地予派下員時（不足部分以現金補之），享受政
      府減半徵收之優惠而先扣除各派下員依其持分應繳之土地
      增值稅，以代向稅捐機關繳納，始完成不動產移轉登記手
      續，既合於上開說明，自屬有據，且因祭祀公業施正成所
      預扣之土地增值稅較低，致其派下員超額分配，殊難謂祭
      祀公業施正成有何不當得利，或丙○○有何違背委任事務
      之不法情事。上訴人所稱祭祀公業施正成就其應受分配部
      分，溢扣土地增值稅，有不當得利云云，要無可採。
    (三)被上訴人抗辯如97年11月10日上訴理由(一)狀附表三（下稱
      附表三）所示第3人均係系爭福國路房地分配前，若干派
      下員非法占用及非法出售房地所致，造成祭祀公業施正成
      訴訟等困擾，嗣以祭祀公業施正成名義將附表三所示不動
      產出售予該第3人或與之和解，土地增值稅亦係由祭祀公
      業施正成所繳納等語，業據提出原法院91年度訴字第168
      號和解筆錄、不動產買賣契約書等件為證（見本院卷第79
      -165頁），並經本院調閱原法院91年度訴字第168號民事
      全卷查核無誤，且為上訴人所不爭執（見本院卷第173頁
      、179頁正面），復經證人即代書癸○○於97年12月26日
      在本院結稱：「（問：提示本院卷第39頁附表三所示房地
      ，是否原屬祭祀公業的房屋？為何出售給附表所示證人？
      何人出售？原因為何？）是我辦過戶，房屋土地都是祭祀
      公業的，是祭祀公業的管理委員通知我去辦過戶手續，我
      是聽說這些房子本來是在乙○○擔任管理人時期，被派下
      員侵占，後來因分配財產而解決，他們祭祀公業的人叫我
      去辦過戶，是祭祀公業與附表三所示證人（上訴人已陳明
      不需再傳訊附表三所示證人，見本院卷第179頁正面）簽
      定契約，實際上出賣人是派下員，只是房地登記所有權人
      是祭祀公業，所以契約書上面要寫出賣人是祭祀公業，我
      不清楚出賣房地的派下員是誰，買房子的人也沒有跟我多
      談，只說祭祀公業的人有跟他們談好，找我去代辦過戶手
      續。（問：上開房地，買賣的土地增值稅，由何人負擔？
      ）由祭祀公業，因估價當時，有留百分之十作為負擔土地
      增值稅之用。契約書是定型化的條款，本來就有約定土地
      增值稅由賣方負擔，所以就以契約書上所寫出賣人祭祀公
      業負擔土地增值稅，契稅則由買方負擔，上開買賣是為了
      解決派下員長期占有房地的問題。」等語（見本院卷第68
      頁反面、69頁正面），亦為兩造所不爭執，應堪信實。依
      被上訴人所提上開和解筆錄、不動產買賣契約書等件觀之
      ，附表三編號1-6所示房地係祭祀公業施正成派下員施勇
      男所出售，經第3人訴訟，終以和解方式處理，並有祭祀
      公業施正成委員會92年度第4次會議記錄討論事項案由一
      之決議可佐（見原審卷第1宗第65頁），且附表三編號4、
      5、6所示房地，和解結果為第3人同意遷讓，嗣依序由訴
      外人吳全清、王馨緣、張麗英買受，渠等所簽訂之不動產
      買賣契約書第6條第1項均約明土地增值稅由祭祀公業施正
      成負擔；附表三編號1-3所示房地，經訴訟和解結果，由
      該第3人取得房地，土地增值稅則由祭祀公業施正成負擔
      ；另不動產買賣契約書第6條1項均約明土地增值稅由祭祀
      公業施正成負擔；其餘附表三編號7-12所示房地亦係祭祀
      公業施正成派下員所占用及出售所致，嗣經協調方式，由
      第3人買受，所簽訂之不動產買賣契約書第6條第1項亦約
      明土地增值稅由祭祀公業施正成負擔，而上開約定均合於
      土地稅法第5條第1項第1款、第2項所定：「土地為有償移
      轉者，土地增值稅之納稅義務人為原所有權人。」、「所
      稱有償移轉，指買賣、交換、政府照價收買或徵收等方式
      之移轉。」，自屬有據。是上訴人主張祭祀公業施正成將
      系爭房地部分移轉與第3人時，形式上由祭祀公業施正成
      繳納土地增值稅，實已轉嫁該第3人負擔，顯係對其重複
      收取土地增值稅云云，洵屬無據。
    (四)至上訴人所稱依祭祀公業施正成與第3人郭彭玉美所簽訂
      之不動產買賣契約書第3條附二及契約末頁約定，與被上
      訴人自認該戶買賣總價3,643,500元已含土地增值稅（預
      估為100萬元）等語，可見祭祀公業施正成與第3人約定土
      地增值稅由受移轉登記之該第3人負擔，或買賣價款中含
      土地增值稅而由第3人實質負擔土地增值稅一節。非但為
      被上訴人所否認，且查郭彭玉美與祭祀公業施正成簽訂之
      不動產買賣契約書所載買賣總價3,643,500元，適與系爭
      大會決議該戶總值相同，而其6條第1項既約明土地增值稅
      由祭祀公業施正成負擔，殊無別事探求而另行曲解土地增
      值稅由第3人負擔之可言，顯見上開契約書係為執行系爭
      大會決議而簽訂，並由祭祀公業施正成負擔土地增值稅無
      訛。另上開契約書第3條記載「附一、承接續舊契約精神
      履行。」及契約末頁但書記載「本契約土地增值稅預繳壹
      佰萬元正，其增值稅額之差額由施燦輝補足交予公業」等
      字（見本院卷第161、165頁），顯見祭祀公業施正成係為
      解決派下員施燦輝前出售該戶不動產與郭彭玉美之舊契約
      所生糾紛，始與郭彭玉美訂立特別約定。又該契約書第3
      條末段記載「△尾款壹佰柒拾萬元正」，是上開契約書第
      3條附二所載「尾款中柒拾萬元係該屋不動產之尾款。其
      中壹佰萬係土地增值稅款由購屋人繳納稅單為依據，並多
      退少補。」等字，係指尾款雖記載170萬元，但僅70萬元
      為該屋尾款，其餘100萬元係土地增值稅，由購屋人即郭
      彭玉美以繳納稅單為依據（多退少補），無庸再行支付，
      蓋上開契約書第6條第1項已約明土地增值稅由祭祀公業施
      正成負擔，故買賣總價款3,643,500元已包含土地增值稅
      ，不能於總價款之外另向郭彭玉美要求給付，再參以前述
      契約末頁但書記載，土地增值稅如逾100萬元者，則由施
      燦輝補足交予祭祀公業施正成，益證祭祀公業施正成負擔
      土地增值稅100萬元。是上訴人此部分之主張，亦無可取
      。
    (五)此外，上訴人復未再舉證證明祭祀公業施正成就系爭房地
      價值有溢扣土地增值稅，或向其重複收取土地增值稅之情
      形，其等主張祭祀公業施正成有不當得利云云，自無可採
      。
六、上訴人復主張祭祀公業施正成未履行系爭大會決議，對其應
    負不完全給付損害賠償之責等語，亦為祭祀公業施正成所否
    認。經查：
    (一)按確定判決之既判力，固以訴訟標的經表現於主文判斷事
      項為限，判決理由並無既判力。但法院於確定判決理由中
      ，對訴訟標的以外，當事人所主張或抗辯而影響判決之重
      要爭點，本於兩造辯論之結果所為之判斷結果，除有顯然
      違背法令，或當事人提出新訴訟資料足以推翻原判斷之情
      形外，於同一當事人間，就與該重要爭點有關之他訴訟，
      不得再為相反之主張，法院亦不得作相異之判斷，此源於
      訴訟上之誠信原則及當事人公平之訴訟法理，避免紛爭反
      覆發生，以達「一次解決紛爭」所生之一種判決效力（拘
      束力），即所謂「爭點效」，亦當為程序法所容許。是「
      爭點效」之適用，除理由之判斷具備「於同一當事人間」
      、「非顯然違背法令」及「當事人未提出新訴訟資料足以
      推翻原判斷」等條件外，必須該重要爭點，在前訴訟程序
      已列為足以影響判決結果之主要爭點，經兩造各為充分之
      舉證，一如訴訟標的極盡其攻擊、防禦之能事，並使當事
      人適當而完全之辯論，由法院為實質上之審理判斷，前後
      兩訴之標的利益大致相同者，始應由當事人就該事實之最
      終判斷，對與該重要爭點有關之他訴訟負結果責任，以符
      民事訴訟上之誠信原則。最高法院97年度台上字第1915號
      、96年度台上字第307號、96年度台上字第1782號、96年
      度台上字第2569號、95年度台上字第2722號、88年度台上
      字第2230號判決要旨參照。
    (二)上訴人於本件對祭祀公業施正成追加備位請求，依民法第
      227條第1項規定請求負不完全給付之損害賠償，並依規約
      第30條約定請求丙○○等7人與祭祀公業施正成負連帶給
      付之責。而上訴人於另案分配款事件則以丙○○即祭祀公
      業施正成管理人為被告，依系爭大會決議請求其給付乙○
      ○8,228,605元本息、甲○○2,057,151元本息。因本件備
      位請求部分與另案分配款事件之原告及被告丙○○即祭祀
      公業施正成管理人均相同（本件當事人已改列為祭祀公業
      施正成、法定代理人丙○○），且另案分配款事件之請求
      金額大於本件金額，雖二者請求權基礎不同，非屬同一事
      件，本件非為另案分配款事件確定判決既判力所及，惟揆
      諸上開說明，另案分配款事件就上訴人與祭祀公業施正成
      間有關系爭大會決議之執行結果等重要爭點之判斷，對本
      件仍有爭點效之適用。
    (三)另案分配款事件之本院94年度重上字第472號確定判決已
      認定：「四……大會決議既僅表明要分配，而丙○○於繳
      納土地增值稅後，業將系爭房地分配完畢，系爭祭祀公業
      已無留存經決議要分配之系爭房地或其變價，此為兩造不
      爭，則上訴人猶依大會決議，請求系爭祭祀公業給付該公
      業現無之系爭房地變價8,228,605元及2,057,151元，已嫌
      無據。……，上訴人仍無依該大會決議請求系爭祭祀公業
      給付已繳入國庫之土地增值稅稅款之法律上依據。」、「
      五另就大會決議之提案說明：『因應政府土地增值稅優惠
      』而論，基於漲價歸公之社會公平理念而徵收之土地增值
      稅，其稅率本屬固定（土地法第181條），而增值稅之總
      數額，係以前次規定地價或移轉地價，與現移轉價之差額
      為計算標準（同法第178條），則縱認上訴人主張：祭祀
      公業財產，乃為派下員所公同共有，故系爭房地之分配，
      應屬公同共有物之分割，原可不需繳納土地增值稅等情為
      真，然倘如此，將無從享受政府限期減半徵收土地增值稅
      之優惠，即與大會決議之目的不符。況依大會決議，系爭
      祭祀公業管理人丙○○於依該決議執行系爭房地之分配時
      ，得在該提案說明之目的範圍內為『全權』之處理，並無
      方式上之限制，僅須依決議辦法：『以毛額分配』為之即
      可，甲○○亦已書立同意書交付丙○○（……）。則被上
      訴人（祭祀公業施正成）抗辯其管理人丙○○於執行大會
      決議，以贈與方式辦理移轉登記，享受政府減半徵收之優
      惠而繳納土地增值稅，符合大會決議，並無不當一節，即
      為有理。是被上訴人（祭祀公業施正成）亦無因其管理人
      有何不法行為，而應負賠償責任之情事，上訴人仍不能據
      大會決議而為本件請求。」、「六綜上所述，上訴人主張
      被上訴人（祭祀公業施正成）未依大會決議執行，有債務
      不履行情事，並依該決議請求被上訴人依序給付乙○○、
      甲○○8,228,605元、2,057,151元，及均自起訴狀繕本送
      達翌日起至清償日止，按年息5%計算之利息，即非正當，
      不應准許。」等情，此皆係本於上訴人與祭祀公業施正成
      雙方辯論之結果所為之判斷結果，既無顯然違背法令，上
      訴人復未提出新訴訟資料推翻是項判斷，自不得於本件再
      為相反之主張，本院亦不得作相異之判斷，以符訴訟上之
      誠信原則及當事人公平之訴訟法理，避免紛爭反覆發生，
      即所謂「爭點效」。足徵祭祀公業施正成已依系爭大會決
      議執行分配，並無債務不履行之情事甚明。則上訴人以祭
      祀公業施正成未履行系爭大會決議，有不完全給付之情事
      ，依民法第227條第1項規定，請求祭祀公業施正成賠償損
      害，亦乏所據。
七、上訴人又主張丙○○等7人應依祭祀公業施正成規約書第30
    條約定與祭祀公業施正成對上訴人負連帶給付責任等語，非
    但為丙○○等7人所否認，況查祭祀公業施正成規約書第30
    條係約定：「各管理委員對於本公業事務之處理須負連帶責
    任。」，而祭祀公業施正成依系爭大會決議執行系爭房地價
    值之分配等事，並無向上訴人溢收或重複收取土地增值稅之
    情形，且無債務不履行或不完全給付之可言，且上訴人先位
    請求依民法第179條規定，備位請求依民法第227條第1項規
    定，請求祭祀公業施正成給付乙○○、甲○○依序為6,661,
    048元、2,057,151元，及加付利息部分，均屬無據，已如前
    述，上訴人自無從依上開規約書第30條約定，請求丙○○等
    7人就不存在之債務負連帶給付之責。
八、從而，上訴人依民法第179條規定請求祭祀公業施正成給付
    乙○○、甲○○依序為6,661,084元、2,057,151元，及加付
    自97年2月13日起算之法定利息，並依規約第30條約定請求
    丙○○等7人與祭祀公業施正成負連帶給付之責，均為無理
    由，應予駁回。原審為上訴人敗訴之判決，及駁回其假執行
    之聲請，並無不合。上訴意旨指摘原判決不當，求予廢棄改
    判，為無理由，應予駁回。另上訴人於本院追加備位請求，
    依民法第227條第1項規定，對祭祀公業施正成為同上之請求
    ，並依規約第30條約定，請求丙○○等7人與祭祀公業施正
    成負連帶給付之責，亦為無理由，應予駁回，其假執行之聲
    請亦失所附麗，應併駁回之。又兩造其餘之攻擊或防禦方法
    及未經援用之證據，經本院斟酌後，認為均不足影響本判決
    之結果，自無逐一詳予論駁之必要，併此敘明。
九、據上論結，本件上訴及追加之訴，均為無理由。爰判決如主
    文。
中    華    民    國    98    年     3    月    24    日
                    民事第十七庭
                        審判長法  官  藍文祥
                              法  官  吳燁山
                              法  官  張競文
正本係照原本作成。
如不服本判決，應於收受送達後20日內向本院提出上訴書狀，其
未表明上訴理由者，應於提出上訴後20日內向本院補提理由書狀
（均須按他造當事人之人數附繕本）上訴時應提出委任律師或具
有律師資格之人之委任狀；委任有律師資格者，另應附具律師資
格證書及釋明委任人與受任人有民事訴訟法第466條之1第1項但
書或第2項（詳附註）所定關係之釋明文書影本。
中    華    民    國    98    年    3     月    24    日
                              書記官  章大富
附註：
民事訴訟法第466條之1（第1項、第2項）：
對於第二審判決上訴，上訴人應委任律師為訴訟代理人。但上訴
人或其他法定代理人具有律師資格者，不在此限。
上訴人之配偶、三親等內之血親、二親等內之姻親，或上訴人為
法人、中央或地方機關時，其所屬專任人員具有律師資格並經法
院認為適當者，亦得為第三審訴訟代理人。


司法院資訊處製作；財團法人民間司法改革基金會備份。
